臺灣高等法院刑事裁定
110年度聲再字第121號
再審聲請人
即受判決人  曾靖涵




代  理  人  沈志成律師
            施懿哲律師
上列再審聲請人因護照條例案件，對於本院108年度上訴字第386
5號，中華民國109年4月16日第二審確定判決（原審案號：臺灣
新北地方法院107年度訴字第810號，起訴案號：臺灣新北地方檢
察署106年度偵字第3872號、第21062號），聲請再審，本院裁定
如下：
    主  文
再審之聲請駁回。
    理  由
一、再審聲請意旨（略以）：原確定判決以共同被告張少齊於民
    國108年6月25日在一審審理時證述內容，及共同被告王樹海
    於108年5月13日在一審審理時證述內容（見原審卷二第108
    至110頁、第115頁、第137至142頁），因而維持第一審判決
    所認定，再審聲請人即受判決之人曾靖涵涉犯護照條例第29
    條第1項之買賣護照罪。惟查聲請人僅係應原審共同被告王
    樹海之要求而代其聯絡共同被告張少齊見面而已，至於王樹
    海與原審共同被告張少齊間所談之内容為何及是否有不法買
    賣護照情事，聲請人則根本無所知悉等情，有聲請人與王樹
    海於原判決確定後之微信對話紀錄在卷可證，足認原審所憑
    認定聲請人涉有買賣護照犯行之共同被告張少齊及共同被告
    王樹海不利於聲請人之證詞虛偽不實。又共同被告王樹海不
    但於本案案發前即曾與羅子蔚配合進行過護照買賣，且王樹
    海係於案發時在張少齊車上先與羅子蔚聯絡，因羅子蔚持續
    要求其上麥當勞交易，共同被告王樹海因而不耐煩，方手持
    張少齊手機要聲請人與羅子蔚通話，顯見本案根本與聲請人
    無關。本案實係共同被告王樹海擬與羅子蔚及張少齊洽商護
    照買賣事宜，而聲請人僅係代共同被告王樹海約共同被告張
    少齊見面等情，亦有聲請人、王樹海及聲請人之配偶林莛樺
    於105年1月14日之聊天錄音譯文可證。是有上述足以動搖原
    確定判決認定聲請人為指揮共同被告張少齊進行護照交易之
    主謀之事實，而具有顯著性，且此證據於在原審審理時即已
    存在而未於事實審審判程序中調查斟酌，確具備嶄新性，爰
    依刑事訴訟法第420條第1項第6款規定聲請再審等語。
二、按再審制度係為發現確實之事實真相，以實現公平正義，而
    於案件判決確定後，另設之特別救濟管道，重在糾正原確定
    判決事實認定之錯誤，惟確定判決因生既判力進而有執行力
    ，如因聲請再審導致一再拖延而未執行，亦有害判決公信及
    法安定性，因而當有嚴格條件限制。是有罪判決確定後，為
    受判決人利益聲請再審，必其聲請理由合於刑事訴訟法第42
    0條第1項各款所定情形之一，或第421條有足生影響於判決
    之重要證據漏未審酌者，始准許之。
三、雖然晚近修正刑事訴訟法第420條第1項第6款，規定（略以
    ）：「因發現新事實或新證據，單獨或與先前之證據綜合判
    斷，足認受有罪判決之人應受無罪、免訴、免刑或輕於原判
    決所認罪名之判決者」，得作為聲請再審的原因。學理上稱
    為確定性、顯著性或明確性要件。但是既係專以糾正、救濟
    原確定判決所錯認的「事實」為目的，則此錯認的「事實」
    ，自係專指「構成犯罪」的事實而言，亦即應經證據嚴格證
    明的事實，包含犯罪構成要件相關的事實，及違法性、有責
    性的相關事實，卻不涵括與此無關而以自由證明已足的犯罪
    動機或其他量刑斟酌事項（最高法院104年度台抗字第672號
    裁定意旨參照）。又查本條項款自民國17年制定刑事訴訟法
    以來，歷經數次修正，其明定「罪名」，而非「罪刑」，歷
    來立法者均未變更，從而條文內容既規定為輕於原判決所認
    「罪名」，自與輕於原判決所宣告之「刑」有別，而所謂輕
    於原判決所認罪名，係指與原判決所認罪名比較，其法定刑
    較輕之相異罪名而言，至量刑事由所造成之輕重仍不屬前述
    刑事訴訟法第420條條第1項第6款所指「罪名」之範圍。
四、另按同法第420條第3項規定，前項新事實或新證據，指判決
    確定前已存在或成立而未及調查斟酌，及判決確定後始存在
    或成立之事實、證據。至同法第421條「重要證據」之法文
    與上述「新事實或新證據」之規範文字不同，但涵義其實無
    異，亦應為相同之解釋。從而，有罪之判決確定後，為受判
    決人之利益聲請再審，必具備判決確定前已存在或成立而未
    及調查斟酌，及判決確定後始存在或成立之事實、證據，且
    無論新、舊、單獨或結合其他卷存證據觀察，綜合判斷之評
    價結果，客觀上認足以動搖第二審確定判決所認定之事實，
    始准許再審。倘無法產生合理懷疑，不足以動搖原確定判決
    所認定之事實者，自未具備上述要件，亦不能據為聲請再審
    之原因。
五、本院為保障再審聲請人之聽審權，依刑事訴訟法第429條之2
    第1項，通知聲請人及其代理人到場，並聽取檢察官及受判
    決人即聲請人之意見。經查：
(一)訊據聲請人曾靖涵陳稱（略以）：我沒有指示原審同案被告
    張少齊，上訴到第二審之後會認罪，是當時的律師建議。張
    少齊把我封鎖，原審同案被告王樹海也有講到他叫我幫他約
    張少齊，對話也有提到，我也不可能主動幫王樹海約張少齊
    ，而且他們自己去碰面，我沒有在現場，我是因為警察要我
    作證協尋張少齊，且警察叫我錄音，我一開始是在幫忙警察
    ，張少齊很多都是亂說的。代理人亦為聲請人利益陳稱（略
    以）：原確定判決雖以張少齊之證詞，認定聲請人涉有本件
    犯罪，然從本件提出的聲請1 、2 可證本件實為王樹海主導
    ，且王樹海跟張少齊本即相識，不需透過聲請人介紹，原確
    定判決認定聲請人是主導者，係將張少齊之證詞勾稽佐證，
    然王樹海的證詞既然可以認為不實的話，自無再與張少齊證
    詞勾稽之必要，亦無從證明聲請人涉有犯罪等語。
(二)經查原確定判決依調查證據之結果，以被告提起上訴後，就
    其參與護照買賣情節，於本院所為之自白，核與原審同案被
    告張少齊於偵查及原審審理中之證述、原審同案被告王樹海
    於原審審理時之證述、原審同案被告蘇正宗與另案被告廖柏
    毅分別於偵查中之證述內容，復有王樹海所提出其與聲請人
    之微信對話紀錄、王樹海與證人羅子蔚之微信對話紀錄、司
    法警察逮捕現場蒐證及新聞採證畫面、內政部移民署北區事
    務大隊新北市專勤隊扣押筆錄及扣押物品目錄表與扣案之上
    18本護照等各項證據，相互印證，而為綜合判斷，認定再審
    聲請人曾靖涵所為係犯護照條例第29條第1款之買賣護照罪
    ，量處有期徒刑1年6月，且聲請人與原審共同被告張少齊就
    買賣護照之犯行，有犯意聯絡及行為分擔，為共同正犯。因
    而維持原審判決，駁回聲請人上訴等情，業於理由欄內詳述
    其取捨證據及論斷之基礎，及就聲請人所辯各節不可採之原
    因，詳予指駁，核其論斷作用，皆為事實審法院職權之適當
    行使，無悖於經驗法則或論理法則，亦無違法不當之情事。
(三)聲請人雖以前詞主張有符合刑事訴訟法第420條第1項第6款
    之再審事由，惟觀諸聲請人所提出之微信對話記錄之脈絡，
    本件買賣護照之主嫌似非聲請人，聲請人或為參與其中的邊
    緣角色，原審同案被告王樹海尚於在對話中質疑聲請人是否
    在套話，因為不願意與聲請人撕破臉，雙方對話內容也就沒
    有針鋒相對。且因為聲請人兩度打電話給王樹海，也能看出
    王樹海最後表現的十分不耐，而不願意再跟聲請人對話。然
    而本案重點仍為張少齊係透過聲請人之指示去收購護照，此
    點亦為原確定判決所認定，至於背後的主導者是否原審同案
    被告王樹海，涉及的是對於王樹海的判決是否正確。換言之
    ，即令聲請人上述提出之證據果若為真，固然可能推翻聲請
    人應非主嫌的認定，或有影響量刑輕重之可能，惟仍不影響
    聲請人所為該當護照條例第29條第1款之買賣護照罪事實的
    「罪名」認定。
六、本件原確定判決業依據刑法第57條所列舉之量刑因子，就聲
    請人犯罪之目的、手段、情節、及其知悉護照為國人入出境
    時所必備之特種身分證件，具有強烈專屬性，若恣意流出，
    將作為他人冒名使用，有害我國及他國入出境管理秩序，並
    助長國際間偷渡行為，兼衡其生活、家庭、經濟狀況、分工
    角色及檢察官之科刑意見等一切情狀，因而維持第一審所判
    處有期徒刑1年6月之罪刑。惟按我國刑事訴訟法第420條第1
    項第6款所定開啟再審之事由，只允許「足認受有罪判決之
    人應受無罪、免訴、免刑或輕於原判決所認【罪名】之判決
    者」，並未包括相同罪名，但輕於原判決所認「量刑」在內
    ，業如前述。聲請人參與本案買賣護照之犯罪事實，無論是
    否居於主導地位，係屬量刑事由之一部分，並無礙於聲請人
    犯行所涉罪名之認定，從而，依據上述說明，本院縱認原確
    定判決所認定原審同案被告張少齊是透過聲請人的指示去收
    購護照，因而認定聲請人於本案中居於主導地位，量處相較
    其他有罪的被告較重之刑度，此一量刑事由有所違誤，造成
    聲請人相較於其他有罪的被告，受有較重之量刑，或仍無得
    宣告緩刑之結果，依法亦僅能駁回聲請。
七、末按我國對於有罪確定判決之救濟途徑，依刑事訴訟法規定
    ，有再審及非常上訴二種。前者係為確定判決認定事實錯誤
    而設立之救濟程式，與後者係為糾正確定判決違背法令者有
    別。聲請人就原確定判決之量刑有誤而為爭執部分，如認有
    理由，在再審依法無從開啟之前提下，原確定判決是否就此
    有量刑上之違誤，有違背法令，至少適用刑法第57條各款事
    由有誤，乃得否據以提起非常上訴之問題，依法不應循再審
    途徑救濟，併此敘明。
八、應依刑事訴訟法第434條、第433條，裁定如主文。
中　　華　　民　　國　　110 　年　　7 　　月　　 21 　日
                  刑事第二庭    審判長法　官  周盈文
                                      法　官  謝梨敏
                                      法　官  錢建榮
以上正本證明與原本無異。
如不服本裁定，應於裁定送達後10日內向本院提出抗告狀。
                                      書記官  許俊鴻
中　　華　　民　　國　　110 　年　　7 　　月　　22　　日